臺灣高等法院刑事判決　　　　　　　　96年度上訴字第3391號
上　訴　人　臺灣板橋地方法院檢察署檢察官
被　　　告　甲○○
指定辯護人　本院公設辯護人陳德仁
上列上訴人因被告偽造貨幣案件，不服臺灣板橋地方法院96年度
訴字第1950號，中華民國96年 7月12日第一審判決（起訴案號：
臺灣板橋地方法院檢察署96年度偵續字第 109號），提起上訴，
本院判決如下：
    主  文
上訴駁回。
    理  由
一、本件公訴意旨略以：被告甲○○明知真實姓名年籍不詳綽號
    「弟哥」之成年男子，於民國（下同）93 年9月11日，在國
    道3 號公路中和交流道下附近某處，所交付之面額新臺幣（
    下同）一千元之紙幣六十八紙均係偽鈔，竟仍意圖供行使之
    用而收集，並將前開偽鈔置於其所騎乘之車號P52-721 號普
    通重型機車之置物箱內。嗣被告於同年9月14日下午4時20分
    許，騎乘上開機車途經臺北縣中和市○○路602 號前，因形
    跡可疑為警臨檢而當場查獲，並扣得上開偽鈔。因認被告涉
    有刑法第196條第1項意圖供行使之用而收集偽造之通用紙幣
    罪嫌等語。
二、按，犯罪事實應依證據認定之，無證據不得認定犯罪事實，
    又不能證明被告犯罪者，應諭知無罪之判決，刑事訴訟法第
    154條第2項及第301條第1項分別定有明文。次按，認定犯罪
    事實所憑之證據，雖不以直接證據為限，間接證據亦包括在
    內；然無論直接或間接證據，其為訴訟上之證明，須於通常
    一般之人均不致於有所懷疑，而得確信其為真實之程度者，
    始得據為有罪之認定，倘其證明尚未達到此一程度，而有合
    理性懷疑之存在，無從為有罪之確信時，自應為被告無罪之
    判決，況刑事訴訟法第161條第1項規定檢察官就被告犯罪事
    實，應負舉證責任，並指出證明之方法，因此，檢察官對於
    起訴之犯罪事實，應負提出證據及說服之實質舉證責任，倘
    其所提出之證據，不足為被告有罪之積極證明，或其指出證
    明之方法，無從說服法院以形成被告有罪之心證，基於無罪
    推定之原則，自亦應為被告無罪之諭知，最高法院76年度台
    上字第4986號、92年度台上字第128號判例意旨亦可參照。
    且刑事訴訟法上所謂認定犯罪事實之證據，係指足以認定被
    告確有犯罪行為之積極證據而言，該項證據自須適合於被告
    犯罪事實之認定，始得作為斷罪之資料；而認定不利於被告
    之事實，須依積極證據，苟積極證據不足為不利於被告事實
    之認定時，即應為有利於被告之認定，更不必有何有利之證
    據；事實審法院對於證據之取捨，依法雖有自由判斷之權，
    然積極證據不足證明犯罪事實時，被告之抗辯或反證縱屬虛
    偽，仍不能以此資為積極證據應予採信之理由（最高法院29
    年上字第3105號、30年上字第482號、第816號判例，88年台
    上字第4698號、84年台上字第175號判決參照）。又刑法第1
    96條第1 項意圖供行使之用而收集偽造之通用紙幣罪，需以
    行為人於取得偽造之通用紙幣時即明知所取得者為偽造之通
    用紙幣，基於供行使之用之意圖，仍反覆收集取得為其構成
    要件（最高法院29年上字第2155號判例、70年度台上字第79
    2 號判決意旨參照），倘行為人於取得偽造之通用紙幣時並
    不知為偽造或嗣並無供行使之用之意圖，自不能論以該條之
    罪。
三、訊據被告甲○○固坦承持有上揭偽造之千元紙幣六十八紙，
    但矢口否認有何意圖供行使之用而收集偽造通用紙幣之犯行
    ，辯稱：扣案之偽造通用紙幣六十八紙，係綽號「弟哥」之
    男子拿給伊還債用的，伊並不知是偽鈔；伊之前借給「弟哥
    」七萬元，後來「弟哥」打電話給伊說要到伊家還錢，伊就
    到門口等他，他開一台紅色馬自達汽車過來，但他沒有下車
    ，只開車窗跟伊說：「阿祺，謝謝」，就拿一個紅包袋裝著
    錢給伊，就說他還有事就先走了，伊拿回家客廳清點發現怎
    麼會這樣，伊朋友「阿興」說號碼全部一樣一定是假的，所
    以伊沒有算幾張，就全部又放回紅包袋內拿到機車置物箱，
    錢的數量是到警局後才知道是六十八張；伊是在凌晨收到的
    ，後來伊騎車出去找，才在中和景平路被警察查獲等語。
四、公訴人認被告涉有意圖供行使之用而收集偽造之通用紙幣犯
    行，無非係以被告於警詢、偵查時之供述、中央印製廠94年
    3月8日中印發字第0940001240號函、扣案之面額均為一千元
    之偽造通用紙幣共六十八紙及該等偽鈔之勘驗筆錄與照片、
    被告所述綽號「弟哥」之男子所使用之0000000000號行動電
    話申請租用人資料等件為其主要論據。經查：
  (一)扣案之面額均為一千元，疑似偽造之通用紙幣共六十八紙（
    號碼均為CL475878WB )，經送中央印製廠鑑定結果，認：均
    係以彩色噴墨方式仿印，以壓凸方式仿凹版印紋凸起效果；
    紙張非鈔券紙；以螢光墨仿紙張螢光纖維絲；水印及安全線
    以灰色墨在紙張背面仿製，安全線另以切割抽離自真鈔一百
    元券之折光變色安全線黏貼於偽鈔正面仿鈔券正面五段裸露
    部分；左下角面額數字以亮光物質仿折光變色油墨，均屬偽
    造之通用紙幣等情，有中央印製廠94 年3月28日中印發字第
    0940001240號函一件（見94核退偵458號卷第4頁）及扣案之
    偽造通用紙幣六十八紙在卷可按，被告確持有偽造之通用紙
    幣之情，堪以認定。
  (二)被告先於警詢中供稱：「偽鈔是之前欠我錢之男子綽號叫弟
    哥拿給我的」「我只知道他綽號，他欠我七萬元」「已置放
    機車內二至三天，當天弟哥交給我後，才知道是假鈔。我是
    要拿去跟弟哥換真鈔」「偽鈔是綽號叫弟哥之男子交給我，
    他是在93年9月11日在北二高橋下交給我，我並無使用」「
    我不知道弟哥如何聯絡，都是弟哥聯絡我」（見93年度偵字
    第15240號卷第9、13頁），其後於檢察官偵查時供述：「偽
    鈔六十八張是一個叫弟哥的人給我的，我93 年8月初在我家
    借他七萬元現金，他說下個月還，結果這個月11日才還我，
    他人走掉時，我點鈔時才發現是偽鈔。我有聯絡他，結果他
    關機，他電話0000000000號」（見93年度偵字第15240 號偵
    查卷第35頁），其於96年3月9日經通緝到案後，於檢察官偵
    查中供稱：「是一個叫弟哥的男子之前向我借錢還我的，我
    現在已經忘記他何時還我錢，在中和景平路附近還我的」「
    他向我借七萬元，我收到後沒點就放進摩托車置物箱」「我
    那時有看一下，發現是假的，就放置物箱，想說等下次連絡
    到他時再問他」「他還錢給我到被查獲相隔快一天」（見96
    年度偵續字第8、9頁），原審審理中則供稱：「弟哥拿給我
    時是用紅包袋包起來，拿給我後他很匆忙的開車走了，當時
    是在我永和環河西路家門口，早上約6、7點，他走了後，我
    打開看裡面全部都是假錢，我都沒有用，就把它全數放回紅
    包袋內，把紅包袋放在機車坐墊下的置物箱裡，之後我騎車
    出去要找他，但因為我沒帶安全帽，被警察攔下臨檢查獲。
    因為我之前有借他七萬元，他才拿這筆錢還我，我是拿到錢
    後，他人匆忙走掉，我打開看後才知道是偽鈔，那個用肉眼
    看就知道，因為都連號」等語（見原審96 年6月21日準備程
    序筆錄），是被告就綽號弟哥之男子將上開偽鈔交給伊之時
    間、地點，前後所供雖略有出入，惟其就上開偽鈔係綽號弟
    哥之男子為清償債務所交付，交付後弟哥隨即離開，伊收到
    後清點時才發現是偽鈔，嗣即將偽鈔放入機車置物箱內，並
    欲找弟哥換回真鈔等情，則始終供述一致。
  (三)查獲員警李宏益於原審審理中證稱：「當時我在執行便衣防
　  搶勤務，是在景平路發現被告騎機車，覺得他行跡可疑我就
    把他攔停檢查，請他出示證件，並請他打開機車座椅給我看
    ，他打開後我就看到一個紅色紅包袋」「當時紅包袋沒有封
    住，因為錢厚厚的，他打開機車置物箱時，我看就到那一包
    紅包」等語（見原審卷第45頁）。足見被告為警查獲時，扣
    案偽鈔確係以紅包袋包裝置放於其機車置物箱內，被告辯稱
    綽號弟哥之男子還錢時，係用紅包袋裝起來，其收受後發現
    是偽鈔後，就放回紅包袋內，放到機車之置物箱內等語，應
    屬可信。而上開偽鈔既係以紅包袋包裝，衡情被告於收受時
    ，自無從立即觀看、觸摸紙鈔而知悉紙鈔之真偽，而綽號弟
    哥之男子，既係以不足額之偽鈔清償欠款，故其恐因被告當
    場清點而被發現係不足額或係偽鈔，而藉故先行離開，或因
    被告信任弟哥不致為如此之行為，於被告所處之社會生活經
    驗，均非無可能，故縱被告於發現係偽鈔後，因弟哥已先行
    離去，因而未能立即提出異議要求更換，亦尚難認與常情有
    違。
五、按刑事訴訟法規定被告有緘默權，被告基於「不自證己罪原
    則」，既無供述之義務，亦無真實陳述之義務，同時亦不負
    自證清白之責任。不能因被告未能提出證據資料證明其無罪
    ，即認定其有罪；至法院審理刑事案件，檢察官之地位與民
    事原告地位相當，對於控訴被告犯罪事實的證明責任，自包
    括提出證據的責任與使審理事實之法院相信被告有犯罪事實
    的心證責任，必須使法院無合理之懷疑，始得認定被告有罪
    ，被告如有抗辯事項，僅就其抗辯負提證責任，惟被告若否
    認被訴之犯罪事實，則毋庸令其負自證無罪之責任（最高法
    院96年度台上字第945 號判決參照）。本件依公訴人所舉證
    據尚難證明被告確於取得偽造之通用紙幣時，即明知所取得
　　者為偽造之通用紙幣，亦未能舉證證明被告嗣後有何行使偽
  　造通用紙幣之行為或有何行使之意圖，自不能僅以被告未能
    舉出綽號「弟哥」之人之年籍資料，及其所述還款時、地有
    不符之處，即率爾推論被告即有意圖供行使之用而收集偽造
    通用紙幣之犯意。亦即，被告之抗辯縱屬虛偽，亦不能於缺
    乏積極證據之情形下，遽以被告之抗辯不足採信而資為其有
    罪之依據，被告於收受紙幣之初如不知確係偽鈔，固毋庸論
    ，縱令被告於收受後已知係偽鈔而置放於其機車置物箱內，
    亦僅能證明其持有偽鈔之事實，被告如確有進一步供行使之
    用之意圖，即須以積極證據證明之，而被告係有多項前科之
    人，有其前案資料一件在本院卷可查，其遭警查獲後畏罪逃
    跑，並無法證明其有行使偽鈔之意圖，故僅以：「於機車置
    物箱內查獲以紅包袋包裝六十八紙偽鈔」此一事實，本院認
    尚不足以證明被告有何供行使之用之意圖，至為明確。
六、綜上，被告雖有取得本件扣案偽造通用紙幣六十八紙之行為
    ，然並無積極證據足認被告於取得偽造之通用紙幣時即明知
    所取得者為偽造之通用紙幣，或被告有何行使上開偽造通用
    紙幣之行為或有何行使之意圖，揆諸首揭罪疑唯輕及無罪推
    定之證據法則，被告被訴之犯罪應屬不能證明。原審因而為
    被告無罪之諭知，經核尚無不合。檢察官猶以被告不知綽號
    「弟哥」友人之詳細姓名年籍及聯絡方式、收受還款竟未立
    即點清及妥善保管、被告遭攔查後迅速逃離並搶奪他人機車
    代步顯係畏罪等語為由，提起上訴，指摘原判決不當，為無
    理由，業如前述，其上訴自應駁回。
據上論斷，應依刑事訴訟法第368條，判決如主文。
本案經檢察官侯千姬到庭執行職務。
中　　華　　民　　國　　96　　年　　9 　　月　　27　　日
                  刑事第十庭  審判長法  官  楊炳禎
                                    法  官  李春地
                                    法  官  朱光仁
以上正本證明與原本無異。
檢察官如不服本判決，應於收受送達後十日內向本院提出上訴書
狀，其未敘述上訴之理由者並得於提起上訴後十日內向本院補提
理由書（均須按他造當事人之人數附繕本）。
                                    書記官  王宜玲
中　　華　　民　　國　　96　　年　　9 　　月　　29　　日
